臺灣彰化地方法院民事判決　九十三年度重訴字第六六號
　　原　　　告　丙○○
　　　　　　　　乙○○
　　　　　　　　戊○○
　　兼右三人
　　訴訟代理人　丁○○
　　被　　　告　甲○○
右當事人間請求侵權行為損害賠償事件，本院於民國九十三年七月二十三日言詞辯論
終結，判決如左：
    主      文
被告應給付原告丙○○新台幣貳拾捌萬玖仟捌佰肆拾陸元，及自民國九十三年二月二十
一日起至清償日止，按年息百分之五計算之利息。
原告其餘之訴駁回。
訴訟費用由被告負擔百分之五，餘由原告負擔。
本判決原告丙○○勝訴部分得假執行。
原告其餘假執行之聲請駁回。
    事實及理由
一、原告主張：被告於民國九十二年五月二十四日上午十一時四十分許，駕駛車號Ｏ
    Ｍ－一一三八號自用小客車，延彰化縣田尾鄉地○路西南向東方向前進，行經由
    西方進入地政路之力行巷口時，原應注意減速慢行，確查無來車後再行通過，而
    依當時情形，又無不能注意之情事，竟疏於注意貿然駛入力行巷之交岔路口處，
    適被害人黃李月女騎乘車號ＥＸＳ－七一０號機車沿力行巷西向東方向駛入上開
    岔口，雙方併行閃避不及，至機車右側與自用小客車左前側互撞，致被害人人車
    倒地，受有頭部硬腦膜嚴重傷害，於九十二年五月二十五日下午三時三十八分許
    不治死亡。原告丙○○為被害人之夫，原告丁○○、乙○○、黃麗黃為被害人之
    子女，因被害人之死亡而受有損害，依民法第一百八十四條、第一百九十二條第
    一項及第二項、第一百九十四條等規定，得請求被告給付下開金額：(一)醫療費用
    ：原告丙○○因被害人受傷，由救護車送往北斗南星醫院急診後，送往彰化秀傳
    紀念醫院急救，共支出（新台幣）一萬七千一百五十元。(二)殯葬費部分：原告丙○○支出三十四萬九千五百一十一元。(三)扶養費部分：原告丙○○為死者之配偶
    ，享有法定受扶養之權利，而原告丙○○為三十二年六月二十日生，現年六十歲
    ，依台灣地區居民平均餘命表所示，尚有十三年壽命。而被害人為三十四年五月
    十六日生，九十二年五月二十五日死亡，死亡時得年五十九歲，換算平均餘命為
    二十年，故原告丙○○尚有十三年可受扶養。按九十年每人每年消費支出額為十
    八萬三千七百六十八元計算，依霍夫曼計算法扣除中間利息，所得請求扶養費為
    一百八十七萬七千二百一十元。(四)精神慰撫金部分：原告丙○○、丁○○、乙○○、戊○○分別為死者被害人之配偶及子女，因被害人之死亡，受有精神上痛苦
    ，且被告於治喪期間，並未到場致意，迄未賠償原告，致原告精神倍感悲傷與氣
    憤，各請求一百萬元之精神慰撫金。爰依侵權行為之法律關係，請求被告賠償上
    開金額等語。並聲明：(一)被告應給付原告丙○○三百二十四萬三千八百七十一元
    ，給付原告黃龍、乙○○、戊○○各一百萬元，並均自本起訴狀繕本送達翌日起
    至清償日止，按年息百分之五計算之利息。(二)原告願供擔保請准宣告假執行。
二、被告則以：發生車禍時，被告的車速很慢，是被害人突然出現，被告沒有及時按
    喇叭，才不及閃避，本件車禍之發生雙方均有過失，又原告請求之殯葬費及慰撫
    金均過高，被告無力賠償等語置辯。並聲明：原告之訴及假執行之聲請均駁回。
三、兩造不爭執之事實：
　(一)被告於前揭時、地駕駛車號ＯＭ－一一三八號自用小客車，與原告丙○○之妻即
    原告丁○○、乙○○、戊○○之母黃李月女騎乘車號ＥＸＳ－七一０之機車發生
    碰撞，致被害人黃李月女人車倒地，受有頭部硬腦膜下出血等傷害，延至九十二
    年五月二十五日下午三時三十八分許不治死亡。
　(二)被告因本件車禍，已經本院九十三年度交訴字第九號、台灣高等法院台中分院九
    十三年度交上易字第四五二號過失致死刑事案件判處有期徒刑六月確定。
四、得心證之理由：
　(一)按汽車駕駛人，駕駛汽車行經彎道、無號誌之交岔路口時，應減速慢行，作隨時
    停車之準備。又車輛行至無號誌或號誌故障而無交通警察指揮之交岔路口，支線
    道車應暫停讓幹線道車先行。未劃分幹、支線或同為幹線道或支線道者，轉彎車
    應暫停讓直行車先行；如同為直行車或轉彎車者，左方車應暫停讓右方車先行。
    道路交通安全規則第九十三條第一項第三款、第一百零二條第一項第二款分別定
    有明文。查本件車禍發生之路口並未設置任何道路交通號誌、標誌、標線，該路
    口未劃分幹、支道，有彰化縣警察局北斗分局函一件附卷可參（見台灣彰化地方
    法院檢察署九十年度相字三三四號相驗卷第九十四頁），而依該卷所附道路交通
    事故調查報告表及照片，可知被害人係由力行巷往地政路直行，被告則係由地政
    路，經由行巷口後右彎後進入地政路，兩車始平行，此為被告所自認（見本院九
    十三年七月二十三日言詞辯論筆錄），則被告駕駛汽車自應注意上開規定。又本
    件車禍發生時係天候晴、日間自然光線、路面乾燥、無缺陷，並無不能注意之情
    事，有上開道路交通事故調查報告表可稽，則被告竟疏未注意，於行經彎道且無
    號誌之交岔路口，未減速慢行小心通過，作隨時停車之準備，且亦未讓直行之被
    害人機車先行，以致發生碰撞，自有過失。雖被害人係行經無號誌之交岔路口，
    疏未注意減速慢行，做隨時停車之準備，亦有過失，然此仍無卸被告過失之責。
    又被害人係因本件車禍受傷而死亡，其死亡結果與被告之過失行為間復有相當之
    因果關係，被告自應負過失侵權行為責任。
　(二)次按因故意或過失，不法侵害他人之權利者，負損害賠償責任。不法侵害他人致
    死者，對於支出醫療及增加生活上需要之費用或殯葬費之人，亦應負損害賠償責
    任。被害人對於第三人負有法定扶養義務者，加害人對於該第三人亦應負損害賠
    償責任。不法侵害他人致死者，被害人之父、母、子、女及配偶，雖非財產上之
    損害，亦得請求賠償相當之金額。民法第一百八十四條第一項前段、第一百九十
    二條第一、二項、第一百九十四條分別定有明文。本件原告因被告之過失行為，
    而受有損害，則原告依上開規定，請求被告賠償其損害，自屬有據，茲就原告請
    求之項目及金額分述如下：
  1.醫療費用部分：原告丙○○主張其因被害人受傷後送醫治療，而支出醫療費用一
    萬七千一百五十元之事實，業據其提出彰化秀傳紀念醫院收據一件為證，且為被
    告所不爭執，應堪認為真實。
　2.殯葬費部分：原告丙○○主張其因被害人死亡而支出殯葬費三十四萬九千五百一
    十一元之事實，業據其提出收據九張為證，惟所謂殯葬費係指收殮及埋葬費用而
    言，其賠償範圍固應斟酌當地習慣及宗教上之儀式定之，若與殯葬費無關，自不
    在得請求賠償之列。查原告丙○○提出之上開收據總金額為三十四萬九千五百一
    十一元，然其中九十二年五月二十五日二千六百六十元之收據、五月二十八日三
    千五百四十元之收據、六月五日一千一百五十元之收據，並未有出賣人之記載，
    尚難認原告丙○○確有該支出，又其餘收據中大鼓陣六千元、西樂部一萬三千元
    、國樂一萬元，亦非殯葬所必要，上開金額共計三萬六千三百五十元應予扣除，
    故原告丙○○得請求之金額應為三十一萬三千一百六十一元。
　3.扶養費部分：原告丙○○為被害人之配偶，依民法第一千一百十六條之一規定，
    有受被害人扶養之權利。惟原告共育有原告丁○○、乙○○、戊○○三名子女，
    故被害人應負四分之一之扶養義務。而依行政院主計處家庭收支調查報告表所示
    ，九十年台灣地庭家庭消費支出為每人每月一萬五千三百一十四元，每年為十八
    萬三千七百六十八元，有原告所提行政院主計處國情統計通報告可參，是原告丙○○主張其每年之生活費為十八萬三千七百六十八元，應屬相當，被害人應負擔
    之扶養費為每年四萬五千九百四十二元。又原告丙○○係三十二年六月二十日出
    生，被害人為三十四年五月十六日生，九十二年五月二十五日死亡，死亡時得年
    五十九歲，而九十一年台灣地區居民男性平均餘命為七十三．０三歲，女性之平
    均餘命為七八，八二歲，此有原告所提戶籍謄本及內部政社會司公布之平均餘命
    一覽表可參，堪認原告丙○○得受扶養之年數為十三年，則其依上開標準，並依
    霍夫曼計算法扣除中間利息後，其得請求之扶養費為四十六萬九千三百零三元（
    45942×10.0000000＝469303）。
　4.精神慰撫金部分：原告丙○○為被害人之夫，原告丁○○、乙○○、戊○○為被
    害人之子女，其等因本件車禍遭喪失至親之痛，精神上自感痛苦。而查，原告丙○○係高職畢業，為自耕農；原告丁○○為大學畢業，擔任高職教師，每月收入
    約四萬元；原告乙○○現仍在研究所就學；原告戊○○為高職畢業，每月收入約
    二萬元。而被告係國中畢業，作臨時工的工資為一天八百或一千元等情，業據兩
    造分別陳明在卷。是本院審酌兩造之身分、地位、經濟能力及原告所受精神上痛
    苦等一切情狀，認原告請求每人各一百萬元之精神慰撫金，均屬過高，應以原告
    丙○○為八十萬元，原告丁○○、乙○○、戊○○各六十萬元為適當。
　5.依上所述，本件車禍，原告丙○○之損害為一百五十九萬九千六百一十四元（
    17150＋313161＋469303＋800000＝0000000），原告丁○○、乙○○、戊○○各
    為六十萬元。
　(三)惟按「損害之發生或擴大，被害人與有過失者，法院得減輕賠償金額或免除之」
    ，民法第二百十七條第一項定有明文。而依道路交通安全規則第九十三條第一項
    第三款規定，汽車駕駛人，駕駛汽車行經無號誌之交岔路口時，應減速慢行，作
    隨時停車之準備。經查，本件發生碰撞之路口為無號誌，且未劃分幹、支道，業
    如前述，則本件被害人其於行經無號誌之交岔路口，未減速慢行，作隨時停車之
    準備，致發生本件車禍，其亦有過失。又依道路交通安全規則第八十八條第五款
    規定，機車駕駛人及附載坐人均應戴安全帽。而被害人於車禍發生時，騎乘機車
    未戴安全帽之事實，為原告所自認（見本院九十三年七月二十三日言詞辯論筆錄
    ），則本件被害人既係因顱內出血不治而死亡，如其當時有戴安全帽，於發生頭
    部撞擊時，應可能減少腦部受傷機會及受傷嚴重程度，是其未戴安全帽，於損害
    之擴大亦與有過失。本院斟酌其原因力之強弱，及雙方過失之輕重，認被害人應
    負擔百分之六十之責任，被告應負擔百分之四十之責任，方屬公允。是經過失相
    抵結果，減輕被告過失責任後，原告丙○○得請求之金額為六十三萬九千八百四
    十六，原告丁○○、乙○○、戊○○各為二十四萬元。
　(四)末按被保險汽車發生汽車交通事故，受益人得在本法規定之保險金額內，直接向
    保險人請求保險金；保險人依本法規定給付之保險金，視為加害人或被保險人損
    害賠償金額之一部分，加害人或被保險人受賠償請求時，得扣除之；又強制汽車
    責任保險法所稱之受益人，在死亡給付時，係指受害人之繼承人。強制汽車責任
    保險法第二十八條及第三十條、第二條第二款分別定有明文。查原告為本件車禍
    之受害人繼承人，其等已依強制汽車責任保險法之規定向強制汽車責任保險之保
    險人領取保險金一百四十萬元之事實，為兩造所不爭執，上開金額自應予扣除。
    故本件原告各扣除三十五萬元（0000000÷4＝350000）後，原告丙○○得請求之
    金額為二十八萬九千八百四十六元，原告丁○○、乙○○、戊○○均已逾其等得
    請求之金額，而不得再向被告請求給付。
　(五)綜上所述，原告基於侵權行為損害賠償請求權之法律關係，請求被告給付原告丙○○二十八萬九千八百四十六元，及自起訴狀繕本送達之翌日即九十三年二月二
    十一日起至清償日止，按年息百分之五計算之利息，為有理由，應予准許，逾此
    部分之請求，則為無理由，應予駁回。
　(五)原告陳明陳明願供擔保，聲請宣告假執行，因本判決所命給付之金額未逾五十萬
    元，爰依職權宣告假執行。至原告其餘假執行之聲請，因其訴之駁回即失所附麗
    ，應併予駁回。
五、訴訟費用負擔之依據：民事訴訟法第七十八條、第七十九條、第八十五條第一項
    。
中　　　華　　　民　　　國　　九十三　　年　　　八　　　月　　  六 　 　日
                                    臺灣彰化地方法院民事第二庭
~B法　　　官　羅秀緞
右為正本係照原本作成。
如不服本判決，應於判決送達後二十日內向本院提出上訴狀。
中　　　華　　　民　　　國　　九十三　　年　　　八 　　 月　　　十二　　日
~B法院書記官　邱柏滄
